最高法院刑事判決　　　　　　九十四年度台上字第六七０八號
　　上　訴　人　甲○○
　　　　　　　　　　　　1段2.
　　　　　　　　乙○○
　　　　　　　　　　　　32號.
　　上 列一 人
　　選任辯護人　張雙華律師
上列上訴人等因林玉娥自訴偽造文書案件，不服台灣高等法院中
華民國九十一年十二月五日第二審判決（九十一年度上訴字第一
一八六號，自訴案號：台灣士林地方法院八十九年度自字第二三
七號），提起上訴，本院判決如下：
    主  文
原判決關於林玉娥自訴甲○○、乙○○偽造文書部分撤銷，發回
台灣高等法院。
    理  由
本件原判決認定上訴人甲○○之前曾與楊石象就坐落台北市○○
區○○段二小段一六０及一六０之二地號土地訂立買賣契約，買
賣價金為新台幣（以下同）一億八千八百十七萬元，甲○○並先
支付定金五十萬元。嗣甲○○為向林玉娥借款，乃與其合夥人即
上訴人乙○○基於行使偽造私文書之概括犯意，於民國八十三年
三、四月間某時，在不詳處所，偽造以楊石象名義之不動產買賣
契約書，內容略以：楊君與甲○○於八十三年三月二十二日就上
揭土地訂立買賣契約、價金二億八千九百四十七萬元、簽約時甲
○○業交付定金一千萬元、已開立高雄第十信用合作社三民分社
支票二紙共一千零一百八十萬元云云，並製作土地收支營運計畫
書為附件（略稱：預計銀行貸款三億，利息負擔每月二百五十萬
元，營運收入有：速食店、加油站、洗車、不動產未來增值潛力
等等），甲○○與乙○○另偽造楊石象之印章一枚，加蓋其上及
偽造楊君之署押，以偽造私文書，再加以影印，足以生損害於楊
石象。嗣於八十三年四月間某日，二人於台北市士林區泰北高中
附近，向林玉娥提出該偽造之買賣契約書影本及土地收支營運計
畫書、支票等影本，並稱買受上揭土地，欲開發經營速食店、加
油站等生意，獲利甚豐，林玉娥乃自八十三年四月十六日起分別
交付甲○○借款一千九百五十萬元，致生損害於楊石象及林玉娥
。甲○○因欲再向林玉娥借款，經林玉娥要求出示契約書正本，
甲○○乃與乙○○基於概括之犯意，先由乙○○在上揭偽造契約
書影本上，記載「與正本相符，甲○○、８３、１１、２１」等
語，再於八十三年十一月二十一日在台北市凱悅飯店內向林玉娥
行使，意欲借款，林玉娥因故未同意出借等情。因而撤銷第一審
關於甲○○、乙○○部分之科刑判決，改判仍論處上訴人甲○○
、乙○○共同連續行使偽造私文書，足以生損害於他人各罪刑，
固非無見。
惟查：(一)刑事訴訟法第三百十九條第一項所稱犯罪之被害人，係
指因犯罪而直接被害之人為限，而所謂直接被害人，係指其法益
因他人之犯罪而直接受其侵害者而言。本件原判決認定甲○○先
前曾向楊石象購買台北市○○區○○段二小段等地號土地，買賣
價金為一億八千八百十七萬元，並已支付定金五十萬元。甲○○
為向林玉娥借款，乃與乙○○於八十三年三、四月間某時，以楊
石象名義偽造上開不動產買賣契約書，其內容略謂甲○○與楊石
象於八十三年三月二十二日就上揭土地訂立買賣契約、價金為二
億八千九百四十七萬元、甲○○業交付定金一千萬元、及開立高
雄第十信用合作社三民分社支票二紙共一千零一百八十萬元，並
製作土地收支營運計畫書為附件，甲○○與乙○○並偽造楊石象
之印章一枚，加蓋於其上及偽造楊君之署押，再加以影印，致生
損害於楊石象。嗣於八十三年四月間某日，於台北市士林區泰北
高中附近，向林玉娥提出該偽造之不動產買賣契約書及土地收支
營運計畫書、支票等影本，並稱上開購得之土地，欲開發經營速
食店、加油站等生意，獲利甚豐，林玉娥乃自八十三年四月十六
日起分別交付甲○○借款一千九百五十萬元等情，認上訴人等犯
有刑法第二百十六條、第二百十條之犯行，並引用本院七十年台
上字第一０九一號判例意旨：偽造文書之直接被害人，固僅限於
文書名義人，但行使此項文書向人詐財者，其被詐財者，應同屬
直接被害人，自非不得提起自訴，認林玉娥之自訴合法等語。但
理由中又敘明上訴人等所涉詐欺部分，業經台灣高等法院高雄分
院以八十八年度上易字第一八七號判決甲○○無罪確定，是甲○
○所犯行使偽造文書罪與詐欺部分即無牽連犯關係等語（見原判
決第一七頁）。原判決一方面引用上開判例認以偽造之私文書以
行詐，該詐欺罪之被害人為行使偽造私文書之被害人，得以提起
自訴，另方面又敘明上訴人雖提出該等文書與林玉娥，但未構成
詐欺之犯行，其理由說明，前後矛盾；則林玉娥是否為本案行使
偽造私文書犯罪之被害人，事實尚有未明，上開事項攸關本件自
訴之合法性，原審未詳加調查、細心推求，遽行判決，自有未洽
。(二)按科刑之判決書須將認定之犯罪事實詳記於事實欄，然後於
理由內逐一說明其憑以認定之證據，使事實與理由兩相一致，方
為合法。原判決認定上訴人等基於概括之犯意，先後於八十三年
四月間某日，二人於台北市士林區泰北高中附近，提出該偽造之
不動產買賣契約書影本及附件土地收支營運計畫書、支票等影本
向林玉娥行使；又於八十三年十一月二十一日在台北市凱悅飯店
內向林玉娥行使，林玉娥因故未同意出借等情。但理由說明又引
用乙○○於第一審法院所供：「甲○○在自訴人林玉娥交錢之前
曾交付一份影本給自訴人」、「甲○○在泰北高中前曾提出士林
福林段買賣契約影本予自訴人」、「第二次陳又要借錢，於八十
三年八月九日在基隆代書事務所向林玉娥借了五百萬元，這一次
甲○○又拿影印的契約書給林玉娥」等語（見原判決第八頁）。
林玉娥於第一審陳稱：開始洽談時，是在士林泰北高中附近，上
訴人二人同時在場，由甲○○拿契約書影本給我；在八十三年八
月九日在基隆代書事務所，甲○○又將影印的契約書給我，要借
五百萬元等語（見第一審卷第五一頁）。如上開供述為真實，則
上訴人等人似另於八十三年八月九日在基隆代書事務所行使上開
偽造私文書，原審就此部分之犯行，未加調查審認，尚有未洽。
(三)按偽造之文書已依刑法第三十八條第一項第二款之規定沒收，
至於其上偽造之印文、署押部分，因文書既已沒收，印文、署押
即屬偽造文書之一部分，已因文書之沒收而包括在內，自毋庸另
為沒收之諭知。原判決既於主文諭知「八十三年三月二十二日不
動產買賣契約書及該契約書上偽造『楊石象』之署押貳枚及印文
貳拾枚，均沒收」；於理由中說明偽造之不動產買賣契約書應依
刑法第三十八條第一項第二款宣告沒收、又謂偽造契約上偽造之
「楊石象」名義印文及署押，應依刑法第二百十九條宣告沒收（
見原判決第十八頁），而為重複之沒收，已有違誤。另偽造之印
章、印文或署押不問屬於犯人與否，沒收之，刑法第二百十九條
定有明文，此為同法第三十八條有關沒收之特別規定，關於偽造
之印章，自應適用刑法第二百十九條之規定宣告沒收，而無適用
同法第三十八條第一項第二款規定沒收之餘地。原判決說明偽造
之「楊石象」印章應依刑法第三十八條第一項第二款宣告沒收（
見原判決第十八頁第七行）；但理由又說明偽造之印章一枚應依
刑法第二百十九條宣告沒收，前後矛盾，自非適法。(四)本件林玉
娥認第一審量處甲○○有期徒刑一年；乙○○有期徒刑六月，認
量刑過輕，而提起第二審上訴，此有上訴理由狀可按（原審卷第
二十頁反面、第二五七頁），原審將第一審關於甲○○、乙○○
部分撤銷改判；但理由中只敘明「被告上訴否認犯罪雖無理由，
然原判決既有前開可議，仍應由本院予以撤銷改判。爰審酌被告
二人犯罪之動機、目的、手段、智識程度、二人參與本件犯罪之
程度及被害人犯罪所生之損害，及犯罪後態度等一切情狀，各量
處如主文第二項所示之刑」（見原判決第一八頁），就自訴人之
上訴是否為有理由，未見隻字論及，且將乙○○之刑期由第一審
所宣告之有期徒刑六月，改判為有期徒刑七月，亦未說明加重之
理由。併有已受請求之事項未予判決及理由不備之違法。以上違
誤或為上訴意旨所指摘，或為本院得依職權調查之事項，應認原
判決關於林玉娥自訴甲○○、乙○○偽造文書部分有撤銷發回更
審之原因。至陳穩安自訴上訴人等偽造文書部分，業經原審判決
自訴不受理，陳穩安未據上訴，業已確定，併此敘明。
據上論結，應依刑事訴訟法第三百九十七條、第四百零一條，判
決如主文。
中　　華　　民　　國　九十四　年　 十一 　月　 三十　 日
                      最高法院刑事第六庭
                          審判長法官  莊　登　照
                                法官  洪　明　輝
                                法官  黃　一　鑫
                                法官  魏　新　和
                                法官  林　秀　夫
      本件正本證明與原本無異
                                      書  記  官
中　　華　　民　　國　九十四　年　 十二　 月　　六　　日
                                                      J
